臺灣高等法院刑事判決　　　　　　　　 94年度上訴字第404號
上　訴　人　臺灣臺北地方法院檢察署檢察官
被　　　告　甲○○
上列上訴人因被告違反護照條例案件，不服臺灣臺北地方法院93
年度訴字第1379號，中華民國93年12月29日第一審判決（起訴案
號：臺灣臺北地方法院檢察署93年度偵字第12230 號），提起上
訴，本院判決如下：
    主  文
上訴駁回。
    理  由
一、公訴意旨略以：被告甲○○與其配偶林郁輝（業經另案本院
    92年度上訴字第4080號案件判處有期徒刑五月，緩刑二年確
    定）為使因案遭通緝並已出境之林郁輝胞兄林木榕得以林郁
    輝之名義入境，二人竟基於共同犯意之聯絡，在林木榕不知
    情之情形下，先由林郁輝於民國90年12月31日以其本人國民
    身分證（下簡稱身分證）遺失為由，持林木榕之相片三張，
    至臺北市萬華區第二戶政事務所（設臺北市○○區○○街2
    號2 樓，下稱萬華戶政事務所）填具補領國民身分證申請書
    ，申請補發身分證，然因上開申請書所附相片與臺北市政府
    警察局口卡相片比對不符，經萬華戶政事務所通知林郁輝至
    該所洽辦，旋由被告於91年1月4日，持林郁輝之委託書至萬
    華戶政事務所代為辦理，並向承辦人員莊玉英確認申請書上
    林木榕之相片，係其夫林郁輝本人無誤，致莊玉英依被告之
    聲明，誤以該林木榕之相片製發林郁輝名義之身分證交付甲
    ○○收受，足生損害於戶政機關核發身分證之正確性及林木
    榕。林郁輝取得前開貼有林木榕相片之不實之身分證後，復
    於91年1 月17日以護照遺失為由，委由不知情之元富旅行社
    人員，持之向外交部領事事務局（設臺北市○○路○段2 之
    2號5樓、下稱領務局）行使，並繳交林木榕之相片，申請換
    發其自己名義之中華民國護照，足生損害於領務局核發護照
    之正確性及林木榕。嗣經領務局人員發現林郁輝提出申請所
    附之相片與檔存之其本人相片不符，經通知林郁輝並由甲○
    ○陪同到場面談後，函送警方處理，始查悉上情，因認被告
    係犯護照條例第23條第2項、第1項之行使偽造國民身分證以
    供申請護照罪嫌云云。
二、按犯罪事實應依證據認定之，無證據不得認定其犯罪事實，
    又不能證明被告犯罪或其行為不罰者，應諭知無罪之判決，
    刑事訴訟法第154條第2項、第301條第1項分別定有明文。次
    按認定不利於被告之事實，須依積極證據，茍積極之證據本
    身存有瑕疵而不足為不利於被告事實之認定，即應為有利於
    被告之認定，更不必有何有利之證據，而此用以證明犯罪事
    實之證據，猶須於通常一般人均不至於有所懷疑，堪予確信
    其已臻真實者，始得據以為有罪之認定，倘其證明尚未達到
    此一程度，而有合理性之懷疑存在，致使無從為有罪之確信
    時，即應為無罪之判決，此有最高法院82年度臺上字第163
    號判決、76年臺上字第4986號、30年上字第816號等判例意
    旨可資參照。
三、關於證據能力：
    本院92年度上訴字第4080號另案（以下簡稱另案）之被告林
    郁輝及證人莊玉英在另案法院審判中向法院所為之陳述，依
    刑事訴訟法第159之1條第1項之規定，得為證據有證據能力
    。又林郁輝在該另案警詢之供述，兩造在本院審判程序對其
    證據能力均表示「沒有意見」，依刑事訴訟法第159之5條之
    規定，視為兩造同意作為證據（見本院卷第48、49頁）。本
    院斟酌前揭該證據並非非法取得，亦無證明力明顯過低之情
    形，且經本院於審判期日依法進行證據之調查、辯論，被告
    於訴訟上之程序權，已受保障，該林郁輝警詢筆錄之供述，
    自得採為認定本案犯罪事實之證據。
四、公訴人認被告甲○○有違反護照條例第23條第2項、第1項之
    行使偽造國民身分證以供申請護照罪嫌，無非以證人林郁輝
    、莊玉英之證述、林郁輝90年12月31日補發國民身分證申請
    書、91年1 月17日中華民國普通護照申請書及內政部警政署
    刑事警察局91年5月13日刑紋字第09100115549號鑑驗書、林
    郁輝委託書、萬華戶政事務所承辦人莊玉英便簽、林郁輝於
    91年3月27日所補領之身分證、86年9月23日填具之補發國民
    身分證申請書、91年4月8日填具之中華民國普通護照申請書
    、外交部領事事務局91年1月28日領一字第09166002980號函
    等件為其論據。訊據被告固坦認有至萬華戶政事務所指認其
    配偶林郁輝之照片，並代其領取補發之身分證，惟堅決否認
    有何共同違反護照條例情事，辯稱：係林郁輝有事無法抽身
    始請伊幫忙去領身分證，伊心想既係林郁輝自行申請，照片
    應該不會有錯誤，故於承辦人員詢問申請書上照片是否為林
    郁輝本人時，伊瞄了一眼，沒有仔細看，即告知承辦人員係
    林郁輝的照片無誤，伊不知道林郁輝用林木榕的照片去辦申
    請補發身分證等語。
五、經查：
  (一)證人林郁輝於原審審理時結證稱：伊與胞兄林木榕長相還算
    相似，被告僅見過林木榕幾次而已，伊之計劃（按指以林木
    榕照片冒領林郁輝身分證及護照一事），我太太不知道等語
    （見原審93年12月15日審判筆錄，原審卷第19至20頁）；另
    其在本身被訴違反護照條例案件之上開另案警詢時供稱：其
    係因忙碌無法分身，始委請被告代為領取身分證等情（見臺
    灣臺北地方法院檢察署92年度偵字第9350號影印卷第4至5頁
    ），復於另案本院92年度上訴字第4080號案件審理時（即林
    郁輝另案被訴違反護照條例案第二審）坦承犯行，並供稱被
    告就其所為完全不知情，其與林木榕長相本來就很像等情（
    見該卷宗影印本第19頁）。又經本案原審於93年12月15日審
    判程序中當場勘驗比對林郁輝及90年12月31日補發國民身分
    證申請書上林木榕照片，林郁輝與照片中人長相確十分相似
    ，有勘驗筆錄可稽（見原審卷第20頁）。徵諸上開各事證，
    被告係應丈夫林郁輝之請求始前往萬華戶政事務所代領身分
    證，而被告為林郁輝之配偶，因林郁輝有事無法分身，故應
    其請求為其領取申辦之身分證，本屬事理之常；況林郁輝並
    未將其持胞兄林木榕照片申辦自己之身分證一節告知被告，
    而被告係經林郁輝親自告知委託，基於配偶間之信任，本不
    至於懷疑由林郁輝所提出於戶政機關、用以申請身分證之照
    片非林郁輝本人之照片，故在萬華戶政事務所承辦人員莊玉
    英詢問在補發國民身分證申請書上之照片是否即為林郁輝本
    人時，基於對配偶之信任、且照片上之人確與林郁輝長相類
    似之情況下，被告答覆相片中人確為林郁輝本人，實無可非
    難之處。又縱為相同之人所拍攝之照片，因時間、拍攝角度
    、表情之不同，亦有使人感覺差異之處，是被告雖與林郁輝
    朝夕相處，亦不能強求被告定能明確肯認、分辨照片中人並
    非林郁輝，況證人莊玉英於另案第一審審判程序中結證稱：
    被告表示申請書上的照片就是林郁輝本人，只是林郁輝變得
    比較胖等語（見原審92年度訴字第1331號卷影本第48至51頁
    ），可見被告當時仍有照片中之人與林郁輝當時之長相有些
    許不同之感覺，惟其主觀上係認知林郁輝當時係變胖之緣故
    ，故為上開陳述。是僅憑被告為林郁輝之配偶，卻未能即時
    分辨林木榕照片與林郁輝本人，即認定被告知悉並參與林郁
    輝之犯行，實嫌速斷。
  (二)又公訴人所舉其他書證，僅得以證明林郁輝確有以林木榕照
    片申請補發自己之身分證，而林郁輝業已因該犯行經本院判
    處有期徒刑五月，緩刑二年確定，此有本院92年度上訴字第
    4080號刑事判決書及書記官查註該判決已確定文書（見本院
    卷第12頁、第35至39頁）在卷可證，惟前揭證據均無法據以
    推認被告亦參與林郁輝之犯行。
六、公訴人上訴意旨略稱：(一)本案共犯林郁輝因與被告合謀參與
    實施同一犯行，前經本署提起訴，業經臺灣高等法院認與護
    照條例第23條第2項、第1項之犯罪構成要件相符，依法判處
    罪刑確定（92年度上訴字第4080號），自有依循審級制度尋
    求統一見解之必要。(二)縱置原判決對於護照條例第23條所持
    見解允洽與否暫時不論，亦應斟酌有無應就同一事實變更法
    條而為裁判，原審審判長曾問被告並提示本署偵查卷有關資
    料，身分證是否為本件被告去簽名後領回？本件被告坦承是
    其領回的。而被告對於原審審判長質問其妳先生的照片和你
    大伯的照片，何以無法分辨一事，被告心虛答稱：係伊先生
    叫伊陪其去拿，伊就陪同先生去拿，伊也不知道。而那時候
    被告很累，被告也沒有注意等語飾卸其責。而其後原審審判
    長又問本署偵字第9350號卷第15頁資料，上面的字跡為何人
    所寫的？被告坦承：該張委託書是被告所寫的。此參原審93
    年11月10日下午之審判筆錄可詳，如上所述，則本件被告確
    有親身參與該件犯罪無訛。該貼上他人相片而被核發的身分
    證是屬於刑法第216條、刑法第214條的變造文書，護照條例
    第23條第1項偽造、變造國民身分證，此部分的法律概念應
    含攝到刑法第214條、刑法第216條包括使公務員陷於錯誤而
    製作的不實的公文書，方符法理等語。經查：
  (一)本院經詳細調查，依上述全部證據參互以觀，認不能證明被
    告犯罪已詳前述，自不受本院上開另案判決見解之拘束。
  (二)檢察官對原審證據取捨之職權合法行使，並不能證明其取捨
    有何違背經驗法則及論理法則，徒憑已意，指摘原審對被告
    供述之證據取捨不當，尚非可取。又本院依檢察官上訴意旨
    向本案補發身分證之萬華區第二戶政事務所函查：「1.貴所
    受理人民以遺失為理由申請補發國民身分證（下稱身分證）
    ，有無審查申請人提出供補發身分證用之照片是否與本人相
    符？2.貴所如果發覺第１項所提出照片與本人不相符時，是
    否仍然准許據以補發身分證？3.貴所辦理上開業務，有無上
    級機關頒發之法規可資遵循？如有此項法規，並請檢送影本
    乙份過院供參考。」，經該所函覆稱：「戶政機關受理國民
    身分證之申請係依戶籍法施行細則第21、24條暨內政部90.3
    .12 函頒修正之『國民身分證製發及管理要點』辦理為依據
    。依前揭要點第二點略以：．．．如相片有疑義時，應送請
    直轄市、縣（市）政府核對口卡。是以，戶政機關在受理國
    民身分證補、換發時自應本於職權核對照片與本人相貌，倘
    發現有偽冒等情事自不得核發，並即送警察機關偵辦」等情
    ，可見戶政事務所對申請補領身分證所附之照片是否為本人
    之照片，有無冒偽照片情事，有實質審查之義務。本案該戶
    政事務所承辦人未予詳查而誤發貼上林木榕照片之林郁輝身
    分證，依最高法院73年台上字第1710號判例意旨，被告甲○
    ○代理其夫林郁輝向戶政事務所領取貼上林木榕照片之林郁
    輝申請補領之身分證，退步言之，縱使被告甲○○知照片為
    偽冒，亦不構成刑法第214之罪。
  (三)綜上所述，檢察官之上訴為無理由。
七、綜上各節，公訴人所提出之證據並無法證明被告與證人林郁
    輝共犯護照條例第23條第2項、第1項行使偽變造國民身分證
    以供申請護照，或刑法第216、214條之犯行，此外，復查無
    其他積極證據，足資證明被告有公訴人所指訴之犯行，揆諸
    首揭規定及說明，原審因而為被告無罪判決，核無不合，檢
    察官上訴為無理由，應予駁回。
據上論斷，應依刑事訴訟法第368條，判決如主文。
本案經檢察官周誠南到庭執行職務。
中　　華　　民　　國　　94　　年　　5 　　月　　30　　日
　　　　　　　　　刑事第七庭審判長法　官  蔡秀雄
　　　　　　　　　　　　　　　    法　官  官有明
　　　　　　　 　 　　　　　  　　法　官  蘇素娥
以上正本證明與原本無異。
如不服本判決，應於收受送達後十日內向本院提出上訴書狀，其
未敘述上訴之理由者並得於提起上訴後十日內向本院補提理由書
（均須按他造當事人之人數附繕本）。
                                  書記官  劉  瑗
中　　華　　民　　國　　94　　年　　5 　　月　　30　　日
